臺灣板橋地方法院民事判決　　　　　　 99年度重訴字第440號
原　　　告　詹德建
訴訟代理人　陳雲進律師
被　　　告　隆欣企業有限公司
法定代理人　詹森露
訴訟代理人　梁裕勝律師
上列當事人間請求返還房屋事件，本院於中華民國100 年4 月1
日言詞辯論終結，判決如下：
    主      文
被告應自新北市○○區○○路一七五號房屋遷出、騰空返還原告
，並自民國九十九年十一月九日起至返還上開房屋之日止，按月
給付原告新臺幣肆仟佰貳拾陸元。
原告其餘之訴駁回。
訴訟費用由被告負擔十分之九，餘由原告負擔。
本判決第一項於原告以新臺幣佰萬元供擔保後，得假執行；但
被告如以新臺幣玖佰萬元為原告預供擔保，得免為假執行。
原告其餘假執行之聲請駁回。
    事實及理由
一、原告主張：新北市○○區○○路175 號房屋（建號：板橋區
    ○○段477 號）（下稱系爭房屋）為原告所有，於民國72年
    11月間借與被告使用，未定期限，被告並遷移地址於此。由
    於未定期限，亦不能依借貸目的定其期限，原告乃依民法第
    470 條2 項（起訴狀誤載第3 項）規定向被告聲明終止使用
    借貸契約，而使用借貸契約終止後，被告即無任何權源，其
    應自系爭房屋遷出、騰空返還原告。又系爭房屋坐落之土地
    即新北市○○區○○段226 地號土地（下稱系爭土地）面積
    144 平方公尺，申報地價為每平方公尺新臺幣（下同）25,6
    00元，其申報總地價年息為百分之10為368,600 元（25,600
    元×144 ×0.1 ＝368,600 元），原告所受相當於租金之損
    害，每個月為30,720元（368,600 元÷12＝30,720元）。為
    此，本於使用借貸、所有權及不當得利之法律關係，提起本
    件訴訟等語。併為聲明：(一)被告應自系爭房屋遷出、騰空返
    還原告，並自起訴狀送達被告翌日起至返還系爭房屋之日止
    ，按月給付原告30,720元。(二)原告願供擔保請准宣告假執行
    。
二、被告則抗辯：
  (一)按稱「借名登記」者，謂當事人約定一方將自己之財產以他
    方名義登記，而仍由自己管理、使用、處分，他方允就該財
    產為出名登記之契約。故借名登記契約，顧名思義，即係指
    當事人約定，一方（借名者）經他方（出名者）同意，而就
    屬於一方現在或將來之財產，以他方之名義，登記為其所有
    人或其他權利人，但無使他方取得實質所有權或其他權利之
    意思。在現行法制下，借名登記契約乃無名契約，依私法自
    治原則，當事人基於特定目的而訂立借名登記契約，如未違
    反強制規定或公序良俗，當非法所不許。再依最高法院94年
    度台上字第953 號判決意旨，借名登記契約可類推適用民法
    委任之法律關係，依民法第549 條第1 項規定，當事人之任
    何一方，亦得隨時終止委任契約。
  (二)查被告公司於64年間成立，股東為家族成員有原告母親詹鐘
    緞、詹森露、詹德錠、詹德建、詹建仁。詹鐘緞於94年8 月
    29日死亡，其股權由長子詹森露、次子詹德錠、三子即原告
    詹德建、四子詹建仁繼承，惟原告於95年3 月17日將其股份
    轉讓與詹森露、詹德錠、詹建仁等3 人而退出被告公司。被
    告公司原承租第三人所有坐落於新北市○○區○○街59號1
    樓廠房，至72年間，因出租人欲收回該廠房，被告公司決定
    自行購買廠房，並於72年11月11日及同年12月27日先後購買
    系爭房屋及新北市○○區○○路173 號房屋（下稱173 號房
    屋），所有權分別借用被告及詹建仁之名登記，上開2 房屋
    經整建打通作為原告公司廠房使用至今。被告公司購買上開
    2 間房屋時，均由負責人詹森露出面，系爭房屋並由詹森露
    親自簽約，且購買上開2 間房屋之自備款由被告公司給付，
    購屋貸款亦由被告公司按期繳交。是以，系爭房屋係被告公
    司購買，借名登記於原告名下，被告公司為實際所有權人，
    原告請求實無理由。
  (三)併為答辯聲明：原告之訴及假執行之聲明駁回；如受不利之
    判決，願供擔保請准宣告免為假執行。
三、原告主張：系爭房屋（含系爭土地）為其所有，於72年11月
    間借與被告使用，未定期限，被告並將公司地址遷移於此之
    事實，業據提出土地及建物登記謄本、被告公司變更登記事
    項卡影本等件為證（見本院卷第4 至5 頁、第8 至9 頁），
    被告對於系爭房屋登記為原告名義固不否認，惟抗辯：系爭
    房屋為其所購買，其為實際所有權人，僅借名登記於原告名
    下等語置辯。是本件爭點在於：原告請求被告應自系爭房屋
    遷出、騰空返還及給付相當於租金之不當得利，有無理由？
  (一)按當事人主張有利於己之事實者，就其事實有舉證之責任。
    但法律別有規定，或依其情形顯失公平者，不在此限，民事
    訴訟法第277 條定有明文。次按原告以無權占有為原因，提
    起返還所有物之訴，被告爭執兩造間存有契約關係，非無權
    占有為抗辯者，被告即應就其占有權源之存在負舉證責任，
    最高法院98年度台上字第863 號判決要旨可資參照。本件被
    告既抗辯系爭房屋為其所購買，借用原告名義登記，自應由
    其就其為實際所有權人之事實負其舉證之責。
  (二)經查，被告聲請訊問之證人詹舒涵（即原告及被法定代理人
    詹森露之妹）雖到庭證稱：「（問：你現在是否是被告公司
    的會計？）現在不是，大約在69年到92、93年左右是擔任被
    告公司的會計。當時公司大部分的帳務都是我負責。（問：
    本件板橋區○○路175 號房屋是何人購買？）公司購買。（
    問：為何會登記在原告的名下？）因為當初簽約時是被告法
    定代理人詹森露跟我還有詹建仁一起去，我大哥詹森露他建
    議暫借原告的名義來登記。（問：為何會暫借原告名義登記
    ？）當時我只是問我大哥，大哥就說暫時先登記在原告名下
    ，應該暫時讓原告來保管。（問：簽約時自備款及購屋貸款
    何人繳納？）都是被告公司繳納。剛開始有簽約金，簽了之
    後就直接到銀行辦貸款，之後的貸款都是公司在繳。」等語
    ，另證人詹建仁（即原告及被法定代理人詹森露之弟）亦證
    稱：「…我是被告公司的股東。…（問：板橋區○○路175
    號這間房屋是何人所買？）被告公司。當初簽約時我陪同被
    告公司法代即我大哥詹森露、我姐姐詹舒涵一起去的。（問
    ：你是否記得當時去簽約時是如何講？）賣方是李茂松，買
    賣總價為4 百多萬元，當時是用公司名義買。（問：為何會
    登記在原告的名下？）當時大哥詹森露有提起，暫時用我三
    哥即原告的名義去登記。（問：借用原告名義登記的原因為
    何？）我大哥認為因為是兄弟，且都是公司的股東，所以就
    借用他的名義登記。（問：簽約金及事後貸款都是何人繳納
    ？）都是被告公司。我有經手到臺灣中小企銀板橋分行辦理
    貸款手續，我記得貸了2 百多萬元。」等語（以上見本院卷
    第59至61頁），然證人詹舒涵、詹建仁既分別為被告公司之
    前會計、股東，且原告已退出被告公司經營，可知上開證人
    與被告公司關係較為密切，則渠等所為證言是否真實不移，
    已不無可疑？再者，有關購買系爭房屋之重點證明文件即買
    賣契約書及貸款、繳款等相關資料，上開證人卻證稱：已不
    存在等語，此舉顯不符合常情，是上開證人之證言可否作為
    被告實際出資購買系爭房屋之證據，更不無疑義？更何況系
    爭房屋及土地之所有權狀目前仍為原告執有，此亦有原告提
    出之該權狀影本在卷可憑，倘僅係借名登記為被告名義，何
    以系爭房屋及土地之所有權狀非由原告持有？由此益證上開
    證人之證言均不足採為被告有利之證據。此外，原告復未提
    出其他證據證明系爭房屋為其出資所購買，是其抗辯系爭房
    屋僅借名登記為被告名義，其為實際所有權人，並非可採。
  (三)次按借用人應於契約所定期限屆滿時，返還借用物；未定期
    限者，應於依借貸之目的使用完畢時返還之。但經過相當時
    期，可推定借用人已使用完畢者，貸與人亦得為返還之請求
    。借貸未定期限，亦不能依借貸之目的而定其期限者，貸與
    人得隨時請求返還借用物，民法第470 條定有明文。再按無
    法律上之原因而受利益，致他人受損害者，應返還其利益。
    雖有法律上之原因，而其後已不存在者，亦同，民法第179
    條定有明文。而無權占有他人之房屋，可能獲得相當於租金
    之利益，為社會通常之觀念。本件原告主張其與被告間就系
    爭房屋之使用借貸，未定期限，亦不能依借貸目的定其期限
    ，其已通知被告終止兩造間使用借貸契約一節，有其提出之
    存證信函及回執在卷可稽（見本院卷第10至11頁），並為被
    告所不否認。觀諸上開存證信函回執所載，被告係於99年10
    月25日收受，則自斯時起被告對系爭房屋已無正當權源，而
    屬無權占有，故原告請求被告返還相當於租金之不當得利，
    亦為可採。再按城市地方房屋之租金，以不超過土地及其建
    築物申報總價額年息百分之10為限，為土地法第97條前段所
    明定。上開法文所稱申報年息百分之10為限，乃指租金之最
    高限額而言，並非必須照申報價額年息百分之10計算，尚須
    斟酌基地及建築物之位置，工商業繁榮之程度，承租人利用
    基地及建築物之經濟價值及所受利益等項，並與鄰地租金相
    比較，以為決定。而查，系爭房屋目前與173 號房屋打通使
    用，面臨板橋區○○路之15米至20米之兩線道路，鄰近多為
    4 至5 層樓建物，商店林立，車輛往來頻繁，生活機能頗佳
    等情，經本院前往勘驗明確，製有勘驗筆錄1 份在卷可憑（
    見本院卷第111 至113 頁），並有原告提出之地圖1 張、街
    景3 張及照片8 張在卷可佐（見本院卷第118 至12 5頁）。
    本院本院斟酌上情，認被告所受利益數額應按申報總價額年
    息百分之8 計算為適當。另本件原告僅請求以系爭建物所占
    系爭土地之面積101.39平方公尺之土地部分（不包含系爭房
    屋課稅現值）計算本件不當得利數額（見本院卷第142 頁）
    ，且系爭建物坐落之基地即系爭土地之應有部分僅為4 分之
    1 ，亦為兩造所不爭執，是以系爭土地於99年1 月之申報地
    價每平方公尺25,600元計算，原告每月得請求被告給付相當
    於租金之不當得利數額應為4,326 元【計算式：（25,600元
    ×101.39×1/4 ）×8%×1/12＝4,326 元，元以下四捨五入
    】。
四、綜上所述，原告本於借貸物返還請求權、所有物返還請求權
    及不當得利之法律關係，請求被告將自系爭房屋遷出、騰空
    返還原告，並請求被告自起訴狀繕本送達翌日即99年11月9
    日（見本院卷第21頁）起至返還上開房屋之日止，按月給付
    原告4,326 元，為有理由，應予准許，逾上開範圍之請求，
    則無理由，應予駁回。
五、兩造陳明願供擔保，聲請宣告假執行或免為假執行，就原告
    勝訴部分，經核並無不合，爰分別酌定相當之擔保金額宣告
    之；至原告敗訴部分，其假執行之聲請已失所附麗，應併予
    駁回。
六、本件事證已臻明確，兩造其餘主張陳述及所提之證據，經審
    酌後認於本判決結果不生影響，爰不一一論述，附此敘明。
七、結論：本件原告之訴為一部有理由、一部無理由，依民事訴
    訟法第79條、第390 條第2 項、第392 條第2 項，判決如主
    文。
中    華    民    國   100    年    4     月    19    日
                  民事第一庭    法  官  高文淵
上列正本係照原本作成
如對本判決上訴，須於判決送達後20日內向本院提出上訴狀
中    華    民    國   100    年    4     月    19    日
                                書記官  黃瀅螢